【裁判字號】    90,台上,6364
【裁判日期】    901018
【裁判案由】    殺人
【裁判全文】
最高法院刑事判決                                九十年度台上字第六三六四號
    上  訴  人  丙○○
                戊○○
                甲○○
                丁○○
    共      同
    選任辯護人  許文彬律師
    上  訴  人  乙○○
    選任辯護人  邱創舜律師
    上  訴  人  己○○
右上訴人等因殺人案件，不服台灣高等法院中華民國八十八年三月三十日第二審判決
（八十八年度上訴字第一七五號，起訴案號：台灣士林地方法院檢察署八十七年度偵
字第四五七八號），提起上訴，本院判決如左：
    主  文
原判決關於丙○○、戊○○、甲○○、丁○○、乙○○部分撤銷，發回台灣高等法院
。
己○○之上訴駁回。
    理  由
一、撤銷發回部分（丙○○、戊○○、甲○○、丁○○、乙○○部分）
本件原判決撤銷第一審關於上訴人丙○○、戊○○、甲○○、丁○○部分科刑判決，
改判仍論處丙○○、戊○○、甲○○、丁○○共同殺人，維持第一審論處上訴人乙○
○幫助殺人罪刑之判決，固非無見。惟查（一）採為判決基礎之證據資料，必須經過
調查程序，而顯出於審判庭者，始與直接審理主義相符合，否則其所踐行之訴訟程序
，即屬違背法令。又卷宗內之筆錄及其他文書可為證據者，應向被告宣讀或告以要旨
，刑事訴訟法第一百六十五條第一項定有明文。原判決依證人吳科德於偵查中證稱：
「我看到穿藍白上衣之人打白衣人上背部……」，為認定甲○○持拆信刀刺傷被害人
王漢青左腰部之佐證，則吳科德於偵查中之證詞自屬原審採為判決基礎之證據資料。
然原審於審判期日並未提示上開證詞予上訴人等辯論之機會，即據為上訴人等不利之
認定，自有應於審判期日調查之證據而未予調查之違誤。（二）原判決事實欄認定上
訴人甲○○持「拆信刀」刺王漢青。惟理由壹二(二)又謂持「小武士刀」刺殺王漢青，
所載事實與理由顯不相適合。（三）證人即警員王清彬證稱：「（到現場時是否知道
何人犯案）不知道，後來聽說在馬偕有人受傷，我們就趕到馬偕，在馬偕碰到王玉峰
，……且之前丙○○就與王玉峰聯絡要到案說明，後來丙○○到馬偕說當時很多人…
…丙○○就帶我們到丁○○家找被告，後來又回到紅娘ＫＴＶ請乙○○提供錄影帶，
因看得很清楚，才再傳喚其他被告」（見一審卷第二三三頁背面），原判決因而依自
首規定減輕丙○○之刑罰。依此情形，丁○○事先有否與丙○○談及要一起到案說明
？在未到丁○○家前，王清彬已否知悉丁○○涉案？事關丁○○是否符合自首要件，
自待究明。原判決對此有利於上訴人丁○○之證據未予調查，亦嫌疏漏。（四）原判
決事實認定因丙○○、甲○○及丁○○在餐廳門口與正欲離去之己○○及其友人江秉
祥擦撞，雙方發生口角，己○○回家後立即與王漢青分別攜帶小武士刀及拆信刀回到
該餐廳刺傷丙○○及甲○○。理由貳一亦謂己○○、王漢青持刀一入店內，見人就砍
等舉動，則己○○等僅因細故即攜械尋仇，一入店內見人就砍，丙○○、甲○○均猝
不及防而受傷，己○○等之不正行為客觀上是否足以引起公憤，而得認丙○○、戊○
○、甲○○及丁○○之追擊行為係基於義憤殺人？即非無研求餘地。原審在攸關上訴
人等涉犯罪名之重要事項，尚未澈查剖析釐清前，率予論斷上訴人等殺人罪責，尚有
未合。上訴意旨指摘原判決不當，非無理由，乙○○部分，並有共同撤銷之理由，應
認原判決此部分有撤銷發回更審之原因。
二、駁回部分（己○○部分）
按刑事訴訟法第三百七十七條規定：上訴於第三審法院，非以判決違背法令為理由，
不得為之。是提起第三審上訴，應以原判決違背法令為理由，係屬法定要件，如果上
訴理由狀未依據卷內訴訟資料，具體指摘原判決不適用何種法則或如何適用不當，或
所指摘原判決違法情事，顯與法律規定得為第三審上訴理由之違法情形，不相適合時
，均應認其上訴為違背法律上之程式，予以駁回。原判決綜合卷內全部證據資料審酌
判斷，認上訴人己○○罪證明確，因而於法定刑範圍內論處上訴人殺人未遂罪刑，已
盡職權調查之能事，並詳所憑之證據與認定之理由，所為論與卷內證據資料悉相
符合，其證據之取捨與證據證明力判斷職權之行使，以及量定刑度之理由說明暨法則
適用之論，均無違背證據法則與實定法則，從形式上觀察，並無違背法令之情形存
在。查犯罪事實之認定，乃事實審法院之職權，且原判決載為「刺」或「砍」僅係用
語不同，其意同一，不得指為判決理由矛盾而據為上訴第三審之適法理由。再量刑輕
重係事實審法院得依職權自由裁量之事項，原判決已說明上訴人因細故攜械尋仇而殺
人（未遂），並引發械鬥，間接造成王漢青被人砍殺身亡及多人觸法，其惡性不亞於
丙○○等人，對治安之危害重大，犯罪後又設詞置辯，將責任推卸予王漢青，未具悔
意及斟酌公訴人之求刑度等理由，其量刑又未逾法定刑度，自不得指為違法。上訴意
旨置原判決理由已明白論斷之事項於不顧，對於原審採證認事之職權行使，並未依據
卷內訴訟資料為具體之指摘，仍執陳詞，否認犯罪，為單純之事實上爭執。又專憑己
見，徒以原判決載為刺或砍，且未審酌其人數較少及所持刀械甚小，僅具傷害犯意暨
量刑不當云云，指摘原判決不適用法則、不備理由及理由矛盾，殊非適法之第三審上
訴理由，應認其上訴違背法律上之程式，予以駁回。
據上論結，應依刑事訴訟法第三百九十五條前段、第三百九十七條、第四百零一條，
判決如主文。
中      華      民      國     九十     年      十      月     十八     日
                              最高法院刑事第三庭
                                  審判長法官  陳  錫  奎
                                        法官  洪  清  江
                                        法官  李  伯  道
                                        法官  呂  丹  玉
                                        法官  花  滿  堂
      右正本證明與原本無異
                                              書  記  官
中      華      民      國     九十     年      十      月    二十四    日


司法院資訊處製作；財團法人民間司法改革基金會備份。
